---
title: "데이터 조작하기"
#author: "Lee, Deokyoung"
#date: '2019 9 18 '
output:
  html_document: 
    fig_height: 6
    fig_width: 10
    highlight: textmate
    toc: yes
    toc_float: yes
  word_document:
    highlight: tango
    reference_docx: korean-template.docx
  pdf_document:
    latex_engine: xelatex
mainfont: NanumGothic
---

<style type="text/css">
body{ /* Normal  */
font-family: 함초롬돋움;
  font-size: 18px;
}
.table {
    width: 60%;
}
td {  /* Table  */
  font-size: 16px;
}
h1.title {
  font-family: 함초롬돋움;
  font-size: 48px;
  font-weight:bold;
  color: DarkRed;
}
h1 { /* Header 1 */
  font-size: 30px;
  font-weight:bold;
  color: DarkBlue;
}

h2 { /* Header 2 */
  font-size: 22px;
  font-weight:bold;
  color: DarkBlue;
}
h3 { /* Header 3 */
  font-size: 18px;
  font-weight:bold;
  color: DarkBlue;
}
h4 { /* Header 4 */
font-family: 함초롬돋움;
  font-size: 20px;
  font-weight:bold;
}
h5 { /* 혼자서 해보기 */
font-family: 함초롬돋움;
  font-size: 20px;
  font-weight:bold;
  color: DarkRed;
}

code.r{ /* Code block */
font-family: 함초롬돋움;
  font-size: 14px;
}
pre { /* Code block - determines code spacing between lines */
font-family: 함초롬돋움;
  font-size: 14px;
  color: DarkBlue;
}
.ct1 { /* contents */
font-family: 함초롬돋움;
  font-size: 26px;
  font-weight:bold;
  color: DarkBlue;
}
.ct2 { /* contents */
font-family: 함초롬돋움;
  font-size: 20px;
  font-weight:bold;
}
.ct3 { /* Header 4 */
font-family: 함초롬돋움;
  font-size: 18px;
  font-weight:bold;
}
</style>


```{r setup, include=FALSE}
knitr::opts_chunk$set(echo = TRUE)
library(dplyr)
library(ggplot2)
```
   
 
학습 내용

1. dplyr 패키지
2. 변수명 변경 및 변수 추가
3. 조건에 맞는 행만 추출
4. 일부 변수만 추출
5. 정렬 및 요약 통계
6. 데이터 열 및 행 추가

                      
      
# 1 dplyr 패키지
* 데이터프레임에서만 사용
* 간결한 코드 작성 가능    
* 파이프 연산자 (%>%)                                         
  - %>% 기호 이용하여 함수들을 나열하는 방식으로 코드 작성    
  - 앞에서 실행된 결과를 다음 함수의 첫 번째 인수로 자동할당  
  - 단축키 [Ctrl]+[Shift]+[M] 사용 
  - 가독성있게 줄 바꾸기 : %>% 뒤에서 [Enter]    
                           명령문의 어떤 위치에서나 실행 가능 
* 변수명 앞에 데이터프레임명을 반복해 입력하지 않음      
 
 
 
## 1.1 dplyr 패키지 설치 및 로드

파이프 연산자 (%>%)를 사용하거나 select(), filter(), mutate() 등의 함수를 사용하려면 먼저 dplyr 패키지를 설치하고 메모리로 로드한다.    


```{r eval=F}

install.packages("dplyr")   # 한번만 설치

library(dplyr)              # dplyr 패키지 불러오기
library(ggplot2)            # ggplot2 패키지 불러오기

```
      
실습을 위해 mtcars 데이터셋을 사용한다. 먼저 앞쪽 자료 10개를 확인하고 자료의 구조정보를 확인한다. 

```{r}
head(mtcars, 10)     # 데이터셋 mtcars 사용
str(mtcars)          # mtcars 데이터 구조 확인 
```

    

## 1.2 파이프(%>%) 연산자 

다음과 같이 함수 안에 함수를 반복하여 사용하면 코드의 가독성이 저하된다. 

```{r}
round(mean(head(mtcars$mpg,7)), 1)
```

위의 코드를 단계별로 풀어쓰면 아래와 같이 3단계로 작성된다. 

```{r}
hd7 <- head(mtcars$mpg, 7)
mhd7 <- mean(hd7)
round(mhd7, 1)
```


파이프(%>%) 연산자를 사용하는 이유는 간결한 코드, 이해하기 쉬운 코드의 작성이 가능하기 때문이다.     
%>% 연산자를 사용하면 의식의 흐름대로 **가독성이 좋은 코드**를 작성할 수 있다.  

```{r}
mtcars$mpg %>% 
  head(7) %>% 
  mean() %>% 
  round(1)
```

**dplyr 패키지의 함수에서 %>% 사용 예제**    


```{r eval=F}
mtcars %>% arrange(mpg)     # mpg 값에 따라 오름차순 정렬 
mtcars %>% 
  arrange(cyl, desc(mpg))   # cyl 오름차순, mpg 내림차순 정렬

mtcars %>%                  # 전체 자료 mpg 합계와 평균  
  summarise(sum_mpg=sum(mpg), mean_mpg=mean(mpg)) 

mtcars %>%                  # cyl별 갯수 및 mpg 평균
  group_by(cyl) %>% 
  summarise(count=n(), mean_mpg=mean(mpg)) 
```



      
# 2 변수 변경 및 추가

**외부 데이터 읽어오기**    
"exam.cav" 파일을 데이터프레임 df로 불러와 데이터와 구조를 확인한다.

```{r}
df <- read.csv("exam.csv", stringsAsFactors = T)
df
```


```{r}
str(df)  # 데이터구조 확인
```



## 2.1 변수 변경  
데이터 분석을 위해 변수명이나 변수의 자료형을 바꾸어야 하는 경우가 있다. 


### (1) 변수 이름 변경   

변수명 변경을 위해서 dplyr 패키지에서 제공하는 **rename()** 함수를 사용한다.       
데이터프레임 df의 '수학', '영어', '컴퓨터' 변수명을 math, eng, com으로 변경해 보자.  


```{r}
df <- rename(df, math="수학", eng="영어", com="컴퓨터")

```

### (2) 변수 자료형 변경
변수의 자료형을 변경하기 위해서 **as.xxxxx()**함수를 사용한다.    
데이터프레임 df에서 name 변수가 factor(요인)형으로 되어 있다.
  - **as.character()** 함수를 이용하여 문자형으로 변경한다.
  - name 변수에 변경 내용을 다시 저장해 주어야 자료형 변경이 완료된다.
  
```{r}
df$name <- as.character(df$name) 
```

변수 name의 자료형이 문자형으로 변경되었는지 확인한다.
```{r}
str(df)  # 데이터구조 확인
```
데이터프레임 df를 확인하자.

```{r}
head(df)
```



##  2.2 변수 추가하기
데이터를 분석을 위해 추가적인 변수가 필요한 경우 데이터프레임을 다시 만들지 않고 기존 데이터프레임에 변수를 추가할 수 있다.     
새로운 변수를 생성하는 세 가지 방법을 소개한다. 

* 기존 변수의 값을 조합하는 방법
* 조건문 함수를 활용하는 방법
* **mutate()** 함수 사용하는 방법 


### (1) 기존 변수 조합
기존 변수의 값을 조합하여 새로운 변수를 만들수 있다.    

먼저, 여러 방법을 사용할 것이므로 데이터프레임 df를 df_new로 복사한다.

```{r include=F}
df_new <- df      # 데이터프레임 복사 
head(df_new)
```

기존 math, eng, com 변수의 값을 계산하여 새로운 변수 total과 avg를 만들 수 있다. 

```{r}
df_new$total <- df_new$math + df_new$eng + df_new$com
df_new$avg <- (df_new$total)/3        
head(df_new)
```

### (2) 조건문 함수 활용
조건에 따라 특정 값이나 변수를 선택하는 경우 ifelse() 함수를 사용하여 새로운 변수를 생성할 수 있다.

* 조건이 한 개인 경우 

```{r}
df_new$test <- ifelse(df_new$total>=200, "PASS", "FAIL")
```

* 조건이 두 개 이상이 경우 

```{r}
df_new$grade <- ifelse(df_new$avg>=90, "A",
                    ifelse(df_new$avg>=80, "B",
                        ifelse(df_new$avg>=70, "C",
                           ifelse(df_new$avg>=60,"D","F") )))

```

데이터프레임을 확인해 보자.

```{r}
head(df_new)
```


### (3) mutate() 함수 활용
mutate() 함수는 dplyr 패키지에서 제공하는 함수로 기존 변수를 사용하여 새로운 변수를 생성할 수 있다.   
먼저, 데이터프레임 df를 df_new로 복사한다. 

```{r include=F}
df_new <- df 
head(df_new)
```

dplyr패키지 함수이므로 데이터프레임명을 반복해서 입력하지 않아도 된다. math, eng, com 변수의 값을 더해 tot 변수를 추가 생성하고 다시 데이터프레임 df_new에 저장한다.  

```{r }
df_new <- df_new %>% mutate(total=math+eng+com) 

df_new %>% 
  mutate(avg=total/3,
         test=ifelse(total>=200, "PASS", "FAIL")) -> df_new

df_new <- df_new %>%
  mutate(grade = ifelse(avg>=90, "A",
                    ifelse(avg>=80, "B",
                      ifelse(avg>=70, "C",
                        ifelse(avg>=60,"D","F") ))) 
  )  

```

새로 생성한 변수가 데이터프레임에 추가되었는지 확인한다.

```{r}
head(df_new)
```
 
*[Tip] mutate()함수의 장점은 새로 생성한 변수를 또다른 신규 변수를 생성하는데 바로 사용할 수 있다는 점이다.* 


# 3 조건에 맞는 행만 추출 

데이터 분석 시 전체 데이터를 분석하기도 하지만 일부 원하는 데이터만 추출해 분석하기도 한다. dplyr 패키지의 **filter()** 함수를 이용하여 원하는 데이터를 추출할 수 있다.       
실습을 위해 데이터프레임 df를 exam로 복사한다.

```{r include=F}
exam <- df      # 데이터프레임 복사 
``` 


filter() 안에 조건을 입력한다. 조건은 비교연산이나 논리연산으로 연산의 결과값이 TRUE 또는 FALSE이다. 입력된 조건에 부합되는 행만 추출한다. 

+ 비교연산자 : 같다(**==**), 같지 않다(**!=**), 크다(>), 크거나같다(>=), 작다(<), 작거나같다(<=)
  - 5 == 10  : 5와 10이 같은가? FALSE    
  - 5 != 10  : 5와 10이 다른가? TRUE
+ 논리연산자 : AND(**&**), OR(**|**)
  - 10 > 5 & 10 > 0 : 10이 5보다 크**고** 0보다 큰가? TRUE
  - 10 > 5 | 10 > 20 : 10이 5보다 크**거나** 20보다 큰가? TRUE 

#### class가 'A'인 행 추출

```{r}
exam %>% filter(class=='A')   
```

#### class가 'A'가 아닌 행 추출
```{r}
exam %>% filter(class!='A')   
```

#### math가 80 이상인 행 추출
```{r}
exam %>% filter(math >= 80)   

```

#### com이 40 미만인 행 추출
```{r}
exam %>% filter(com < 40)     
```

#### class가 'A'이고 math가 80 이상인 행 추출
```{r}
exam %>% filter(class=="A" & math >= 80)
```
#### math, eng, com 모두 40 미만인 행 추출

```{r}
exam %>% filter(math<40 & eng<40 & com<40)
```

#### math, eng, com 중 어느 하나라도 40 미만인 행 추출
```{r}
exam %>% filter(math<40 | eng<40 | com<40)
```
#### class가 'A'와 'C'인 행 추출
```{r}
exam %>% filter(class %in% c('A', 'C'))
```
#### 조건에 맞는 행만 추출하여 새로운 데이터프레임 classA 생성 
```{r}
classA <- exam %>% filter(class=='A')
classA

```




# 4 일부 변수만 추출 
**select()** 안에 변수명을 입력하여 원하는 변수(열)만 추출한다. 


* 특정 변수를 제외하고 추출할 때 변수명 앞에 -를 기입
* *i* 번째 부터 *j* 번째 변수 추출할 때 **:** 을 사용 
```{r}
head(exam, 10)    # id, class, name, gender, math, eng, com
```

#### math 변수만 추출
```{r}
exam %>% select(math)  
```
#### id, gender, com 변수만 추출
```{r}
exam %>% select(id, gender, com)
```
#### math, eng, com 변수처럼 인접해 있는 변수 추출
```{r}
exam %>% select(class:eng)
exam %>% select(5:7)         # 5열 ~ 7열 
```

####  math 변수만 제외하고 추출
```{r}
exam %>% select(-math)  
```
####  id, gender, class 변수 제외하고 추출
```{r}
exam %>% select(-id, -gender, -class)
```




# 5 데이터프레임 정렬 
특정 변수를 기준으로 정렬할 때 **arrage()** 함수을 이용한다.   
여러 개의 기준에 의해 정렬하려면 기준이 되는 변수들을 순서대로 나열한다.    
arrange() 함수는 기본적으로 오름차순으로 정렬된다. 내림차순으로 정렬하려면 **desc()**을 사용한다.

#### math 변수값에 따라 오름차순 정렬
```{r}
exam %>% arrange(math)
```

#### math 변수값에 따라 내림차순 정렬
```{r}
exam %>% arrange(desc(math)) 
```

#### class 순, math 순으로 오름차순 정렬
```{r}
exam %>% arrange(class, math)
```



# 6 유일한 값 추출 
**distinct()** 함수를 이용하여 중복되지 않는 유일한 값을 추출한다.  
두 개 이상의 변수를 기준으로 중복되지 않는 값을 검색할 수도 있다.

#### exam의 변수 class에서 중복되지 않는 값 추출
```{r}

exam %>% distinct(class)
```

#### exam에서 class, gender 두 변수를 기준으로 중복되지 않는값 추출
```{r}
exam %>% distinct(class, gender)
```


##### [혼자서 해보기 1]
**mpg 데이터셋을 사용하여 새로운 변수 통합연비(total)와 통합연비평균(avg)를 추가한 후 통합연비평균 기준으로 내림차순 정렬한 결과를 새로운 mpg_new에 저장하세요.**

  + 통합연비(total) : 도시연비(cty)와 고속도로연비(hwy)의 합
  + 통합연비평균(avg) : 통합연비(total)의 평균
  
```{r}
# library(ggplot2)     # mpg 데이터셋은 ggplot2 패키지에 포함
str(mpg)

mpg_new <- mpg %>% 
  mutate(total = cty+hwy, 
         avg= total/2 ) %>% 
  arrange(desc(avg))

mpg_new
```





# 7 요약 통계
**summarise()** 함수를 이용하여 데이터의 요약통계량을 계산한다.       
아래 코드는 데이터프레임 exam에서 관측값의 갯수, math와 com 변수의 평균을 계산한 후 count, mean_math, mean_com이라는 새 변수에 계산된 값을 할당하여 출력한다.

```{r}
exam <- df
exam %>%
  summarise(count=n(), mean_math=mean(math), mean_com=mean(com))
```

summarise() 에서 자주 사용하는 요약 통계량 함수는 아래 표와 같다. 

|함수    |이름 | 
|:------:|:----:|
|mean()  |평균  |
|sum()   |합계  |
|median()|중앙값|
|n()     |갯수  |
|max()   |최대값|
|min()   |최소값|



특히, 그룹별로 요약 통계량을 계산할 때는  **group_by()**와 **summarise()** 함수를 같이 사용한다. **group_by()**에 변수를 지정하여 그룹을 나누고, **summarise()**에 평균, 합계, 갯수 등의 요약 통계량을 지정한다.       

아래 코드는 class 혹은 성별(gender)에 따라 요약통계량을 구한 것이다.

```{r}
exam %>% 
  group_by(class) %>%                # class 별로, 
  summarise(mean_math=mean(math))    # math 평균

exam %>% 
  group_by(class) %>%                # class 별로 계산
  summarise(count=n(), 
            mean_math=mean(math), 
            mean_com=mean(com, na.rm=T))  
            # na.rm=T  결측값 제거하고 평균 계산

exam %>% 
  group_by(gender) %>%                # gender 별로, 
  summarise(mean_math=mean(math),     # math 평균
            sum_math=sum(math),       # math 합계
            median_math=median(math), # math 중앙값
            count=n() )               # 학생수 

```


# 7 데이터 합치기 

연관된 데이터가 흩어져 저장되어 있는 경우 데이터를 하나로 합칠 필요가 있다. 임의의 데이터프레임에 특정 열 (변수)을 기준으로 병합할 때는 **left_join()** 함수, 행(관측값)을 추가할 때는 **bind_rows()** 함수를 사용한다.        
먼저, 실습을 위해 서로 다른 크기의 데이터프레임 x, y, z 생성하자. 
x는 2x3, y는 3x3, z는2x4 크기이다. 

```{r}
x <- data.frame(a=1:2, b=c('한림','춘천'), c=5:6, stringsAsFactors=F)
y <- data.frame(a=1:3, b=c('나','너','올'), c=5:7, stringsAsFactors=F)
z <- data.frame(a=2:3, b=c('창의','코딩'), c=2:3, d=8:9, stringsAsFactors=F)

x    # 2x3 
y    # 3x3
z    # 2x4
```


## 열 추가(병합)

**left_join()** 함수는  by 옵션에 지정된 변수를 기준으로 오른쪽 데이터를 왼쪽에 합친다.       
아래 예제는 왼쪽 데이터프레임 x의 변수 a를 기준으로 병합된다. 
데이터프레임 x와 y의 a 변수값을 비교할 때 y쪽에서 보면 3행이 일치하지 않는다. 따라서 왼쪽 x는 그대로 남아있고, 오른쪽 y는 3행을 제외한 1,2행만 선택된다.

```{r}
left_join(x, y, by = "a")     
```

다음 예제 코드에서 데이터프레임 x와 z의 a 변수값을 비교해 보자. y쪽에서 보면 1행만 일치하므로 y쪽에서는 a변수값이 2인 행만 선택된다. 그러나 a변수값이 1인 행이 y쪽에는 없기 때문에 y의 b, c, d변수의 값은 NA가 된다.

```{r}
left_join(x, z, by = "a")     
```

다음 예제는 데이터프레임 z와 x를 병합한다. 왼쪽 z는 모두 선택되고, 오른쪽 x에서는 왼쪽 z의 변수 a를 기준으로 데이터가 선택된다. 변수 a의 값이 2인 행이 선택되고, 변수 a의 값이 3인 행이 없으므로 x의 b, c변수 값은 NA가 된다.

```{r}
left_join(z, x, by = "a")
```


##  행 추가 
기존 데이터프레임에 행을 추가하기 위해 **bind_rows()** 함수를 사용한다. 합칠 데이터프레임의 변수들이 같지 않아도 NA값을 지정하여 행을 추가한다.        
동일한 데이터로서 단순히 여러 개로 나뉘어져 있다면, 변수의 이름을 일치시켜야 원하는 결과를 얻을 수 있다. 변수명은 **rename()** 함수로 변경한다. 

```{r}
bind_rows(x, y) 
bind_rows(x, z)    
bind_rows(x, y, z) 
```




##### [혼자서 해보기 2]
**mpg 데이터셋을 사용하여 제조회사(manufacturer)별로 차종(class)이 suv인 자동차의 통합연비(tot)의 평균을 구한 후 상위 1~5위까지 출력하세요.**

+ 문제 해결 단계
  - mpg 데이터셋 준비 (ggplot2 패키지에서 제공)
  - 차종이 suv인 행만 추출
  - 통합연비(tot) 계산 : 도시연비(cty)와 고속도로연비(hwy)의 평균
  - 제조회사(manufacturer)별 그룹화
  - 요약통계량 계산 : 통합연비(tot)의 평균
  - 통합연비(tot) 기준으로 내림차순 정렬
  - 앞에서 5개 행만 출력
  
ggplot2 패키지를 로드하여 mpg 데이터셋을 확인한다. 

```{r}
#library(ggplot2)
head(mpg)
str(mpg)         #mpg 데이터 구조정보 확인
```

파이프(%>%) 연산자를 사용하여 문제 해결 단계에 따라 결과를 출력한다.

```{r}
mpg %>% 
  filter(class=="suv") %>% 
  mutate(tot = (cty+hwy)/2) %>% 
  group_by(manufacturer) %>% 
  summarise(mean_tot=mean(tot)) %>% 
  arrange(desc(mean_tot)) %>% 
  head(5)
```
