---
title: "데이터 조작"
      
        
#author: "Lee, Deokyoung"
#date: '2019 9 18 '
output: 
  html_document: 
    fig_height: 6
    fig_width: 10
    fontsize: 10pt
    highlight: textmate
    toc: yes
    toc_float: yes
---
<style type="text/css">
body{ /* Normal  */
  font-family: 함초롬돋움;
  font-size: 18px;
}
td {  /* Table  */
  font-size: 10px;
}
h1.title {
  font-size: 48px;
  font-weight:bold;
  color: DarkRed;
}
h1 { /* Header 1 */
  font-size: 30px;
  font-weight:bold;
  color: DarkBlue;
}

h2 { /* Header 2 */
  font-size: 22px;
  font-weight:bold;
  color: DarkBlue;
}
h3 { /* Header 3 */
  font-size: 18px;
  font-weight:bold;
  color: DarkBlue;
}
h4 { /* Header 4 */
  font-size: 20px;
    font-family: 함초롬돋움;
  font-weight:bold;
}

code.r{ /* Code block */
  font-family: 함초롬돋움;
  font-size: 16px;
}
pre { /* Code block - determines code spacing between lines */
  font-family: 함초롬돋움;
  font-size: 18px;
  color: DarkBlue;
}
.ct1 { /* contents */
  font-family: 함초롬돋움;
  font-size: 26px;
  font-weight:bold;
  color: DarkBlue;
}
.ct2 { /* contents */
  font-family: 함초롬돋움;
  font-size: 20px;
  font-weight:bold;
}
.ct3 { /* Header 4 */
  font-size: 18px;
  font-family: 함초롬돋움;
  font-weight:bold;
}
</style>


```{r setup, include=FALSE}
knitr::opts_chunk$set(echo = TRUE)
library(dplyr)
```
   
--------------------------------------------  


<div class="ct1">학습 내용</div>
<span class="ct2">
❖ dplyr 패키지<br>
❖ 변수명 변경 및 변수 추가<br> 
❖ 조건에 맞는 행만 추출<br>
❖ 일부 변수만 추출<br>
❖ 정렬 및 요약 통계<br>
❖ 데이터 병합 및 행 추가<br>  
</span>

--------------------------------------------                
                      
      
# dplyr 패키지
* 데이터프레임에서만 사용
* 간결한 코드 작성 가능    
* 파이프 연산자 (%>%)                                         
  - %>% 기호 이용하여 함수들을 나열하는 방식으로 코드 작성    
  - 앞에서 실행된 결과를 다음 함수의 첫 번째 인수로 자동할당  
  - 단축키 [Ctrl]+[Shift]+[M] 사용 
  - 가독성있게 줄 바꾸기 : %>% 뒤에서 [Enter]    
                           명령문의 어떤 위치에서나 실행 가능 
* 변수명 앞에 데이터프레임명을 반복해 입력하지 않음      
 
 
 
## dplyr 패키지 설치 및 로드

파이프 연산자 (%>%)를 사용하거나 select(), filter(), mutate() 등의 함수를 사용하려면 먼저 dplyr 패키지를 설치하고 메모리로 로드한다.    


```{r eval=F}

install.packages("dplyr")   # 한번만 설치
library(dplyr)              # dplyr 패키지 불러오기

```
      
실습을 위해 mtcars 데이터셋을 사용한다. 먼저 앞쪽 자료 10개를 확인하고 자료의 구조정보를 확인한다. 

```{r}
head(mtcars, 10)         # 데이터셋 mtcars 사용
str(mtcars)    # mtcars 데이터 구조 확인 
```

    

## 파이프(%>%) 연산자 

다음과 같이 함수 안에 함수를 반복하여 사용하면 코드의 가독성이 저하된다. 

```{r}
round(mean(head(mtcars$mpg,7)), 1)
```

위의 코드를 단계별로 풀어쓰면 아래와 같이 3단계로 작성된다. 

```{r}
hd7 <- head(mtcars$mpg, 7)
mhd7 <- mean(hd7)
round(mhd7, 1)
```


파이프(%>%) 연산자를 사용하는 이유는 간결한 코드, 이해하기 쉬운 코드의 작성이 가능하기 때문이다.     
%>% 연산자를 사용하면 의식의 흐름대로 **가독성이 좋은 코드**를 작성할 수 있다.  

```{r}
mtcars$mpg %>% 
  head(7) %>% 
  mean() %>% 
  round(1)
```

**dplyr 패키지의 함수에서 %>% 사용 예제**    


```{r eval=F}
mtcars %>% arrange(mpg)     # mpg 값에 따라 오름차순 정렬 
mtcars %>% 
  arrange(cyl, desc(mpg))   # cyl 오름차순, mpg 내림차순 정렬

mtcars %>%                  # 전체 자료 mpg 합계와 평균  
  summarise(sum_mpg=sum(mpg), mean_mpg=mean(mpg)) 

mtcars %>%                  # cyl별 갯수 및 mpg 평균
  group_by(cyl) %>% 
  summarise(count=n(), mean_mpg=mean(mpg)) 
```


--------------------------------------------                

      
# 변수명 변경 및 변수 추가

**외부 데이터 읽어오기**    
"exam.cav" 파일을 데이터프레임 df로 불러와 데이터와 구조를 확인한다.

```{r include=F}
df <- read.csv("exam.csv", stringsAsFactors = T)
df
```
```{r}
str(df)  # 데이터구조 확인
```

## 변수명 및 자료형 변경   
데이터 분석을 위해 변수명이나 변수의 자료형을 바꾸어야 하는 경우가 있다. 
*  변수명 변경을 위해서 dplyr 패키지에서 제공하는 **rename()** 함수를 사용한다.       
  - 데이터프레임 df의 '수학', '영어', '컴퓨터' 변수명을 math, eng, com으로 변경해 보자.  


```{r}
df <- rename(df, math="수학", eng="영어", com="컴퓨터")

```

*  변수의 자료형을 변경하기 위해서 **as.xxxxx()**함수를 사용한다. 
  - 데이터프레임 df에서 name 변수가 factor(요인)형으로 되어 있다.
  - **as.character()** 함수를 이용하여 문자형으로 변경한다.
  - name 변수에 변경 내용을 다시 저장해 주어야 자료형 변경이 완료된다.
  
```{r}
df$name <- as.character(df$name) 
```

변수 name의 자료형이 문자형으로 변경되었는지 확인한다.
```{r}
str(df)  # 데이터구조 확인
```
데이터프레임 df를 확인하자.

```{r}
head(df)
```

--------------------------


##  변수 추가하기
데이터를 분석을 위해 추가적인 변수가 필요한 경우 데이터프레임을 다시 만들지 않고 기존 데이터프레임에 변수를 추가할 수 있다.     
새로운 변수를 생성하는 세 가지 방법을 소개한다. 

* 기존 변수의 값을 조합하는 방법
* 조건문 함수를 활용하는 방법
* **mutate()** 함수 사용하는 방법 


### 기존 변수 조합
기존 변수의 값을 조합하여 새로운 변수를 만들수 있다.    

먼저, 여러 방법을 사용할 것이므로 데이터프레임 df를 df_new로 복사한다.

```{r include=F}
df_new <- df      # 데이터프레임 복사 
head(df_new)
```

기존 math, eng, com 변수의 값을 계산하여 새로운 변수 total과 avg를 만들 수 있다. 

```{r}
df_new$total <- df_new$math + df_new$eng + df_new$com
df_new$avg <- (df_new$total)/3        
head(df_new)
```

### 조건문 함수 활용
조건에 따라 특정 값이나 변수를 선택하는 경우 ifelse() 함수를 사용하여 새로운 변수를 생성할 수 있다.

* 조건이 한 개인 경우 

```{r}
df_new$test <- ifelse(df_new$total>=200, "PASS", "FAIL")
```

* 조건이 두 개 이상이 경우 

```{r}
df_new$grade <- ifelse(df_new$avg>=90, "A",
                    ifelse(df_new$avg>=80, "B",
                        ifelse(df_new$avg>=70, "C",
                           ifelse(df_new$avg>=60,"D","F") )))

```

데이터프레임을 확인해 보자.

```{r}
head(df_new)
```


### mutate() 함수 활용
mutate() 함수는 dplyr 패키지에서 제공하는 함수로 기존 변수를 사용하여 새로운 변수를 생성할 수 있다.   
먼저, 데이터프레임 df를 df_new로 복사한다. 

```{r include=F}
df_new <- df 
head(df_new)
```

dplyr패키지 함수이므로 데이터프레임명을 반복해서 입력하지 않아도 된다. math, eng, com 변수의 값을 더해 tot 변수를 추가 생성하고 다시 데이터프레임 df_new에 저장한다.  

```{r }
df_new <- df_new %>% mutate(total=math+eng+com) 

df_new %>% 
  mutate(avg=total/3,
         test=ifelse(total>=200, "PASS", "FAIL")) -> df_new

df_new <- df_new %>%
  mutate(grade = ifelse(avg>=90, "A",
                    ifelse(avg>=80, "B",
                      ifelse(avg>=70, "C",
                        ifelse(avg>=60,"D","F") ))) 
  )  

```

새로 생성한 변수가 데이터프레임에 추가되었는지 확인한다.

```{r}
head(df_new)
```
 
*[Tip] mutate()함수의 장점은 새로 생성한 변수를 또다른 신규 변수를 생성하는데 바로 사용할 수 있다는 점이다.* 

--------------------------

## 조건에 맞는 행만 추출 

데이터 분석 시 전체 데이터를 분석하기도 하지만 일부 원하는 데이터만 추출해 분석하기도 한다. dplyr 패키지의 **filter()** 함수를 이용하여 원하는 데이터를 추출할 수 있다.       
실습을 위해 데이터프레임 df를 exam로 복사한다.

```{r include=F}
exam <- df      # 데이터프레임 복사 
``` 


filter() 안에 조건을 입력한다. 조건은 비교연산이나 논리연산으로 연산의 결과값이 TRUE 또는 FALSE이다. 입력된 조건에 부합되는 행만 추출한다. 

+ 비교연산자 : 같다(**==**), 같지 않다(**!=**), 크다(>), 크거나같다(>=), 작다(<), 작거나같다(<=)
  - 5 == 10  : 5와 10이 같은가? FALSE    
  - 5 != 10  : 5와 10이 다른가? TRUE
+ 논리연산자 : AND(**&**), OR(**|**)
  - 10 > 5 & 10 > 0 : 10이 5보다 크**고** 0보다 큰가? TRUE
  - 10 > 5 | 10 > 20 : 10이 5보다 크**거나** 20보다 큰가? TRUE 

#### class가 'A'인 행 추출

```{r}
exam %>% filter(class=='A')   
```

#### class가 'A'가 아닌 행 추출
```{r}
exam %>% filter(class!='A')   
```

#### math가 80 이상인 행 추출
```{r}
exam %>% filter(math >= 80)   

```

#### com이 40 미만인 행 추출
```{r}
exam %>% filter(com < 40)     
```

#### class가 'A'이고 math가 80 이상인 행 추출
```{r}
exam %>% filter(class=="A" & math >= 80)
```
#### math, eng, com 모두 40 미만인 행 추출

```{r}
exam %>% filter(math<40 & eng<40 & com<40)
```

#### math, eng, com 중 어느 하나라도 40 미만인 행 추출
```{r}
exam %>% filter(math<40 | eng<40 | com<40)
```
#### class가 'A'와 'C'인 행 추출
```{r}
exam %>% filter(class %in% c('A', 'C'))
```
#### 조건에 맞는 행만 추출하여 새로운 데이터프레임 classA 생성 
```{r}
classA <- exam %>% filter(class=='A')
classA

```



--------------------------

## 일부 변수만 추출 
**select()** 안에 변수명을 입력하여 원하는 변수(열)만 추출한다. 


* 특정 변수를 제외하고 추출할 때 변수명 앞에 -를 기입
* *i* 번째 부터 *j* 번째 변수 추출할 때 **:** 을 사용 
```{r}
head(exam, 10)    # id, class, name, gender, math, eng, com
```

#### math 변수만 추출
```{r}
exam %>% select(math)  
```
#### id, gender, com 변수만 추출
```{r}
exam %>% select(id, gender, com)
```
#### math, eng, com 변수처럼 인접해 있는 변수 추출
```{r}
exam %>% select(class:eng)
exam %>% select(5:7)         # 5열 ~ 7열 
```

####  math 변수만 제외하고 추출
```{r}
exam %>% select(-math)  
```
####  id, gender, class 변수 제외하고 추출
```{r}
exam %>% select(-id, -gender, -class)
```



--------------------------

## 데이터프레임 정렬 
특정 변수를 기준으로 정렬할 때 **arrage()** 함수을 이용한다.   
여러 개의 기준에 의해 정렬하려면 기준이 되는 변수들을 순서대로 나열한다.    
arrange() 함수는 기본적으로 오름차순으로 정렬된다. 내림차순으로 정렬하려면 **desc()**을 사용한다.

#### math 변수값에 따라 오름차순 정렬
```{r}
exam %>% arrange(math)
```

#### math 변수값에 따라 내림차순 정렬
```{r}
exam %>% arrange(desc(math)) 
```

#### class 순, math 순으로 오름차순 정렬
```{r}
exam %>% arrange(class, math)
```


--------------------------

## 유일한 값 추출 
**distinct()** 함수를 이용하여 중복되지 않는 유일한 값을 추출한다.  
두 개 이상의 변수를 기준으로 중복되지 않는 값을 검색할 수도 있다.

#### exam의 변수 class에서 중복되지 않는 값 추출
```{r}
exam %>% distinct(class)
```

#### exam에서 class, gender 두 변수를 기준으로 중복되지 않는값 추출
```{r}
exam %>% distinct(class, gender)
```


